【裁判字號】    94,訴,3361
【裁判日期】    950824
【裁判案由】    商標評定
【裁判全文】
臺北高等行政法院判決
                                     94年度訴字第03361號
                              .
原      告  雙禾有限公司
代  表  人  甲○○
被      告  經濟部智慧財產局
代  表  人  蔡練生（局長）
訴訟代理人  丙○○
參  加  人  力達國際貿易有限公司
代  表  人  乙○○○
上列當事人間因商標評定事件，原告不服經濟部中華民國94年08
月23日經訴字第09406133670號訴願決定，提起行政訴訟，並經
本院裁定命參加人獨立參加本件被告之訴訟。本院判決如下：
    主  文
訴願決定及原處分均撤銷。
訴訟費用由被告負擔。
    事  實
一、事實概要：原告於民國（以下同）83年09月01日以「HGC及
    圖」商標，指定使用於當時商標法施行細則第49條所定商品
    及服務分類表第2類之「油漆、...、消化纖維素噴漆稀釋劑
    （香蕉水）」等商品，向被告申請註冊，經被告審查，准列
    為註冊第682570號商標。嗣參加人於91年02月26日以該註冊
    商標有違註冊時商標法第37條第1項第12款之規定，對之申
    請評定。案經被告審查，以94年01月18日中台評字第910063
    號商標評定書為系爭第682570號「HGC及圖」商標之註冊應
    予撤銷之處分。原告不服，提起訴願，經訴願決定駁回，原
    告猶未甘服，遂向本院提起行政訴訟。本院因認本件撤銷訴
    訟之結果，參加人之權利或法律上利益將受損害，乃依行政
    訴訟法第42條第1項規定，依職權裁定命參加人獨立參加本
    件被告之訴訟。
二、兩造聲明：
  (一)原告聲明：
  1.原處分及訴願決定均撤銷。
  2.訴訟費用由被告負擔。
  (二)被告聲明：
  1.駁回原告之訴。
  2.訴訟費用由原告負擔。
三、兩造之主張：
甲、原告主張：
  (一)評定除斥期間亦屬「違法事由」要件之一，應有商標法第91
    條規定之適用：
  1.按「商標之註冊違反第31條第5項、第36條、第37條第1項或
    第42條第2項後段之規定者，利害關係人得申請商標主管機
    關評定其註冊為無效。」「商標之註冊違反第23條第1項第1
    款、第2款、第12款至第17款或第59條第4項規定之情形，自
    註冊公告之日起滿5年者，不得申請或提請評定。」「本法
    中華民國92年11月28日修正施行前，已申請或提請評定，尚
    未評決之評定案件，以本法修正施行前及本法修正施行後之
    規定均為違法事由為限，始撤銷其註冊；其程序依修正後之
    規定辦理。」分別為修正前商標法第52條第1項及現行商標
    法第51條第1項及第91條第1項之規定。
  2.評定除斥期間亦屬「違法事由」要件之一，應有商標法第91
    條規定之適用：
    (1)按本件系爭商標評定應先論本法修正施行前商標法第52條
      第1項規定準用37條第1項第12款，次論修正後之商標法第
      51條第1項規定準用23條第1項第13款之規定，均為違法事
      由為限，始撤銷其註冊。
    (2)原處分爰引商標法第23條第1項第13款規定撤銷系爭商標
      註冊，其理由略以，「系爭商標於84年07月01日註冊，迄
      本件評定案申請91年02月26日止，尚未滿10年，是本件評
      定之申請，並未逾越申請時商標法有關除斥期間之規定，
      依法律不溯及既往原則，其合法性自不因嗣後92年商標法
      之修正而受影響」，惟所謂評定除斥期間亦應屬於「違法
      事由」的要件之一，且參酌現行商標法第51條之立法意旨
      ，有關評定除斥期間之修正，係為維護商標權於註冊後因
      持續使用所建立之商譽之權益，以平衡商標權人及申請人
      之權益，故無論審酌前述立法意旨、維持法律穩定性或建
      立法律信賴性，因中央法規標準法第5條第2款規定「關於
      人民之權利義務者，應依法律定之」、同法第17條規定「
      法規對某一事項規定適用或準用其他法規之規定者，其他
      法規修正後，適用或準用修正後之法規」、同法第18條規
      定「各機關受理人民聲請許可案件適用法規時，除依其性
      質應適用行為時之法規外，如在處理程序終結前，據以準
      許之法規有變更者，適用新法規」及修正後商標法第91條
      第1項規定屬於「法規修正回溯條款」，實應採認較有利
      於被申請人（即商標權人）有利之解釋。
    (3)今系爭商標83年09月01日核准公告註冊，參加人於91年02
      月26日申請評定，其期間已逾越7年半，符合前揭修正後
      之商標法第51條第1項「自註冊公告之日起滿5年者，不得
      申請或提請評定」之規定，惟原處分僅就商標法的第23條
      第1項第13款（修正前商標法第37條第1項第12款）的「違
      法事由」為審查，而完全排除修正後商標法第51條第1項
      （修正前商標法第52條第1項）「合法事由」適用，顯具
      瑕疵，請求鈞院重新審酌。
  (二)兩造商標應不構成近似：
  1.按商標圖樣「相同或近似於他人先使用於同一商品或類似商
    品之商標，而申請人因與該他人間具有契約、地緣、業務往
    來或其他關係，知悉他人商標存在者」，不得申請註冊；商
    標「相同或近似於他人先使用於同一或類似商品或服務之商
    標，而申請人因與該他人間具有契約、地緣、業務往來或其
    他關係，知悉他人商標存在者」，不得註冊，分別為修正前
    商標法第37條第14款及現行商標法第23條第1項第14款本文
    所明定。
  2.兩造商標應不構成近似：
    (1)按據以評定之註冊第76678號「優美及圖」商標及其註冊
      第400566號「藍手及圖UCC」聯合商標，係由中文分別為
      「優美」、「藍手」及一大致上幾無區別之手掌圖形上下
      排列所搆成，惟一區別為「圖形中間所夾置含三個外文字
      母『U』、『C』及『C』加三個句點構成之文字圖樣取代
      」；反觀系爭商標圖樣則為一墨色噴漆器自右邊之噴嘴噴
      出多條油漆虛線條，並由一各取自三個外文「HIGH GRADE
       COATING」翻譯中文為「高級塗料」之字首「H」、「G」
      及「C」組成之外文部分橫列於圖樣中間，構圖意匠至為
      醒目。兩造商標圖樣，一拱起之手掌配合半圓弧形彩虹圖
      形及一噴漆器圖形，在文字及圖形之整體設計外觀上，於
      異時異地，隔離通體觀察，分別顯然，並無使人產生混同
      認之虞，故其並非近似之商標。
    (2)據以評定之註冊第76678號「優美及圖」商標圖樣中，由
      楷書字書寫之中文「優美」及註冊第400566號「藍手及圖
      UCC」聯合商標商標圖樣中由明朝體字書寫之中「藍手」
      均為各整個商標圖樣之顯著主要部分，置立圖形中間之外
      文「U.C.C.」係附於整個圖樣中間之一小部分；又系爭商
      標橫置於噴漆器噴漆圖形中間白底之外文「HGC」字體大
      ，突現耀眼，且兩者之有無中文部分區別顯固不待論，即
      其外文部分，亦皆為簡單字母，且「U.C.C.」與「HGC」
      無論字母組成或讀音上復難認有相同或近似之處，兩造商
      標整體圖樣，中文存在與否以及外文字母組成，讀音均有
      明顯差異，異時異地隔離觀察，以一般消費者施以普通之
      注意，應不致產生混同誤認之虞，故非為近似之商標。
    (3)分開比對兩造商標圖樣，據以評定商標「優美U.C.C.」或
     「藍手U.C.C.」之圖形部份是「手掌」，而系爭商標是「
      噴漆器並有連接管」，二者不同；據以評定商標圖形上方
      是四條「彩虹圖」，而系爭商標是「五條虛線」，二者亦
      不同；又據以評定商標圖形中間是「U.C.C.」，而系爭商
      標是「HGC」，二者均是不同外文字母；且據以評定商標
      有「優美或藍手」迥然不同之中文足資區別，二者整體予
      人寓目印象明顯差異，無論從外觀、構成、讀音觀察之皆
      具有顯著之差別，兩者之間並無存在必然之關係整體而觀
      並不構成近似。此亦可由參加人涉抄襲美商之註冊商標乙
      案，經鈞院92年訴1862號判決確定，該案情同本案圖形彷
      彿，其理由第四項第3款「『藍手及圖UCC』聯合商標圖樣
      與據以評定標章（UWA圖），除有外文UCC與人形設計圖之
      差異外，另有迥然不同之中文「藍手」足資區別，二者整
      體予人寓目印象尚有差異...。」可證。
  (三)系爭商標已廣泛使用多年，為相關消費者認識，不致產生混
    淆誤認商品來源、主體之情事：
  1.現行商標法第23條第1項第13款之規定，係禁止近似商標註
    冊之立法目的均為避免相關消費者對二近似商標所表彰商品
    之產製主體產生混淆誤認，若相關消費者不至於混淆誤認，
    就無須以此條款限制其註冊。
  2.系爭商標已廣泛使用多年，為相關消費者認識，不致產生混
    淆誤認商品來源、主體之情事：
    (1)由原告相關商品銷售，可證系爭商標已廣泛使用，為相關
      消費者熟悉，不致讓相關消費者產生混淆誤認；其中，由
      原告自84年至92年間的營利事業所得稅結算申報書所載總
      金額共達新台幣（以下同）28,749,401元，及系爭商標授
      權使用之藍手興業有限公司的商品銷售金額，自85年至92
      間的年總金額共達12,171,584元，二者合計系爭商標在市
      場上的銷售金額已達四千餘萬元，相對於對其他商標品牌
      而言，在油漆、塗料的銷售市場上，此銷售金額已屬相當
      大量，此有銷售產品所開給予買受人之統一發票存根聯、
      銷售時之商品銷售價目表、目錄、海報、舉辦贈送活動商
      標使用資料，並有鈞院92年訴自1862號判決參加人所附之
      客戶一覽表與原告之客戶一覽表相互比對可知，並無重復
      現象、明顯可分辨，及長期販賣使用之價目表、目錄、產
      品說明書及成交時所開具之統一發票四千多萬元之存根聯
      可證。
    (2)況所謂「混淆誤認」是一種相對的判斷認知關係，誠如前
      述，今原告在市場上四千多萬元的銷售金額，乃是由販賣
      每一桶油漆慢慢累積而來（每一桶油漆包裝均有使用系爭
      商標圖樣），經由近十年的長期廣泛行銷使用系爭商標圖
      樣，相關消費者應已對系爭商標圖樣有相當之認識，惟被
      告未查明，即指稱原告上述證據，無法作為使用系爭商標
      之證據，且系爭商標之註冊使用會導致「混淆誤認」，其
      明顯未就兩造商標之實際使用事實為判斷。
  (四)系爭商標之註冊使用並無所謂「惡意」之企圖：
  1.依一般經驗法則，如欲「惡意」註冊使用他人之商標，必是
    使用相同或是極為近似的商標圖樣為之，以求在行銷上獲得
    「搭便車」之效果；惟兩造商標圖樣上有「優美」、「藍手
    」及「U.C.C.」之區隔，並非屬近似商標，因此系爭商標註
    冊使用當然不具「搭便車」之行銷效果，故系爭商標的申請
    註冊使用並無所謂行為上的「惡意」。
  2.系爭商標申請註冊時，該據以評定商標專用權人之前手，即
    藍手股份有限公司於81年02月15日業經臺北市建設局以建一
    字第080708號函為解散登記，依當時之商標法第33條第1項
    第1款「商標專用權人廢止營業者，商標專用權當然消滅」
    之規定（屬當時存在有效法律），據以評定商標已屬「當然
    消滅」狀態，之後經公告在案，其已完全無專用權之存在，
    系爭商標基於信賴當時之有效法律，依法申請註冊使用，實
    無任何惡意之企圖可言；況依台灣高等法院87年上易字第90
    3號刑事判決「...從而被告...甲○○雖有使用上述商標之
    行為（註：上述商標即與本案相同），推其時該商標之專用
    權既經中標局公告消減，渠等相信主管機關中標局公告之公
    信力，予以使用。就其主觀認識而論，其顯無違反商標法之
    故意可言...。」所載，原告申請及使用系爭商標圖樣之行
    為，既經（行為法）判決無違反商標法之故意可言，原處分
    與前揭刑事判決理由歧異，單憑系爭商標前手之代表人之一
    份扣繳憑單資料，即遽以推論原告與參加人有一定程度的往
    來；況原告有於他處在職投保證明，被告認定與事實不合，
    其所稱「系爭商標之註冊使用具有惡意且違背市場公平競爭
    秩序」，明顯未依當時存在有效法律審查，顯失偏頗。
  (五)綜上所述，原處分顯具瑕疵、難謂公允，為此懇請 鈞院詳
    鑒，賜原處分撤銷之決定。
乙、被告主張：
  (一)申請評定之除斥期間，係在限制申請評定之期間，故申請評
    定有無違反除斥期間之規定，自應以申請評定時之商標法規
    定為據；若申請評定時，已遵守除斥期間之規定，即不得因
    嗣後法律規定有所變更，而影響原屬合法之申請評定。參加
    人係於91年02月26日以系爭註冊第682570號「HGC 及圖」商
    標之註冊有違當時商標法第37條第12款規定申請評定，依申
    請評定當時，亦即87年11月01日施行之商標法第52條（被告
    誤植為第51條）第1 項及第3 項之規定，前揭第12款事由，
    於商標註冊滿10年，經延展註冊後，方不得再為申請評定。
    而系爭商標於84年07月01日註冊，迄本件評定案申請日91
    年02月26日止，尚未滿10年，故本件評定之申請，並未逾越
    申請時商標法有關除斥期間之規定，依法律不溯及既往原則
    ，其合法性自不因嗣後92年商標法之修正而受影響。原告主
    張本件評定之申請，已逾5 年除斥期間乙節，尚不足採。
  (二)查系爭註冊第682570號「HGC 及圖」商標，與據以評定之註
    冊第76678 號「優美及圖」商標及第400566號「藍手及圖
    UCC 」商標相較，二者均由下方拱起之掌形、上方設有數條
    同心半圓弧線，並於中間夾三個外文字母所構成，二者雖有
    外文「HGC 」與「UCC 」之些微差異及有無中文字體之別，
    然其整體外觀設計、構圖意匠極相彷彿，異時異地隔離觀察
    ，兩造商標應屬近似之商標。
  (三)又依原處分卷附原告所提供價目表、說明書、目錄、海報、
    舉辦贈送活動、稅額申報書、客戶一覽表、原告及系爭商標
    授權使用人藍手興業有限公司之營利事業所得稅結算申報書
    等相關證據資料觀之，其中價目表、說明書、目錄及海報等
    證據資料所載為原告所銷售商品之價格與說明；舉辦贈送活
    動文宣之內容為購買原告公司商品可有之折扣或贈品；稅額
    申報書、客戶一覽表、原告及藍手興業有限公司之營利事業
    所得稅結算申報書等證據資料，為原告及藍手興業有限公司
    之稅賦申報及客戶資料，並無使用系爭商標之記載。凡此，
    皆無法得知使用系爭商標商品銷售與行銷的情況。故原告所
    提供的證據資料，尚無法支持其所主張因兩造商標併存於市
    場多年，故相關消費者並無發生混淆誤認情事之有利論據。
  (四)本件衡酌兩造商標高度之近似性、所指定使定商品間高度之
    類似性，相關消費者極有可能誤認二商標之商品為同一來源
    之系列商品，或者誤認二商標之使用人間存在關係企業、授
    權關係、加盟關係或其他類似關係，而產生混淆誤認情事，
    應有首揭法條規定之適用。
  (五)綜上論述，被告原處分洵無違誤，敬請駁回原告之訴。
丙、參加人未於言詞辯論期日到場，亦未提出任何書狀為陳述。
    理  由
一、按「本法中華民國92年04月29日修正施行前，已申請或提請
    評定，尚未評決之評定案件，以本法修正施行前及本法修正
    施行後之規定均為違法事由為限，始撤銷其註冊；其程序依
    修正後之規定辦理。」為現行商標法第91條第1項所明定。
    又商標圖樣相同或近似於他人同一商品或類似商品之註冊商
    標者，不得申請註冊；商標相同或近似於他人同一或類似商
    品或服務之註冊商標或申請在先之商標，有致相關消費者混
    淆誤認之虞者，不得註冊，分別為系爭商標註冊時商標法第
    37條第 12款及現行商標法第23條第1項第13款本文所明定。
    上開法條之成立均以商標近似為前提，再衡酌商標是否近似
    ，應以具有普通知識經驗之購買人，於購買時施以普通所用
    之注意，有無混同誤認之虞判斷之。而判斷有無混淆誤認之
    虞，則應參酌商標識別性之強弱、商標之近似及商品/ 服務
    類似等相關因素之強弱程度、相互影響關係及各因素等綜合
    認定是否已達有致相關消費者產生混淆誤認之虞。
二、本件係原告前於83年09月01日以「HGC 及圖」商標，指定使
    用於當時商標法施行細則第49條所定商品及服務分類表第2
    類之「油漆、... 、消化纖維素噴漆稀釋劑（香蕉水）」等
    商品，向被告申請註冊，經被告審查，准列為註冊第682570
    號商標。嗣參加人於91年02月26日以該註冊商標有違註冊時
    商標法第37條第1 項第12款之規定，對之申請評定。案經被
    告審查，以94年01月18日中台評字第910063號商標評定書為
    系爭第682570號「HGC 及圖」商標之註冊應予撤銷之處分。
    然原告則不服，為如事實欄所載之主張。是本件之爭執，在
    於系爭商標與據以核駁商標，是否構成近似？
三、經查，判斷商標近似，應以商標圖樣整體為觀察。此乃係由
    於商標呈現在消費者眼前的是整體圖樣，而非割裂為各部分
    分別呈現，至所謂「主要部分觀察」，仍不得背於整體觀察
    之原則，易言之，主要部分最終仍是影響商標給予消費者的
    整體印象，是以，判斷商標近似，必須以整體觀察為依歸。
    但查，系爭准為註冊第682570號「HGC 及圖」商標圖樣，係
    為一墨色噴漆器自右邊之噴嘴噴出多條油漆虛線條，而以「
    H 」、「G 」及「C 」組成之外文部分橫列於圖樣中間，其
    H 」、「G 」及「C 」三字，則各取自三個外文「HIGH GRA
    DE COATING」翻譯中文為「高級塗料」之字首。而據以評定
    之註冊第76678 號「優美及圖」商標及第400566號「藍手及
    圖UCC 」商標，二者均由下方拱起之掌形、上方設有數條同
    心半圓弧線，並於中間夾三個外文字母「U 」、「C 」及「
    C 」所構成；且據以評定之註冊第76678 號「優美及圖」商
    標圖樣中，由楷書字書寫之中文「優美」二字置於其上；註
    冊第400566號「藍手及圖UCC 」聯合商標商標圖樣中，由明
    朝體字書寫之中文「藍手」二字置於其下；系爭商標與據以
    評定之註冊第76678 號「優美及圖」商標及第400566號「藍
    手及圖UCC 」商標相較，系爭商標橫置於噴漆器噴漆圖形中
    間白底之外文「HGC 」，其整體所佔比例較大，而「U.C.C.
    」則較小，且兩者「U.C.C.」與「HGC 」無論字母組成或讀
    音復復難認有相同或近似之處，況據以評定之商標有相當明
    顯「優美」或「藍手」二字，而系爭商標並無中文字；二者
    整體予人寓目印象明顯差異，無論從外觀、構成、讀音觀察
    之皆具有顯著之差別，兩者之間並無存在必然之關係，予人
    寓目印象已顯有差異，於異時異地隔離整體觀察，尚難認係
    近似商標。
四、綜上所述，系爭商標註冊時商標法第37條第12款及現行商標
    法第23條第1 項第13款本文法條之成立均以商標近似為前提
    ，而系爭商標與據爭商標既不近似，即無上開法條之適用。
    則原處分以系爭商標有前揭法條之適用而撤銷系爭商標之註
    冊，於法即有未洽。訴願決定未加指摘而予維持，亦非妥適
    。原告請求撤銷訴願決定及原處分，為有理由，應予准許。
五、本件事證已明，兩造其餘之主張或答辯，於判決結果不生影
    響者，爰不予一一論述，附予敘明。
據上論結，本件原告之訴為有理由，爰依行政訴訟法第98條第3
項前段，判決如主文。
中    華    民    國    95    年    8     月    24    日
                     第七庭審判長法  官  黃  本  仁
                                 法  官  李  玉  卿
                                 法  官  黃  秋  鴻
上為正本係照原本作成。
如不服本判決，應於送達後20日內，向本院提出上訴狀並表明上
訴理由，如於本判決宣示後送達前提起上訴者，應於判決送達後
20日內補提上訴理由書（須按他造人數附繕本）。
中    華    民    國    95    年    8     月    24    日
                                 書記官  蘇  婉  婷


司法院資訊處製作；財團法人民間司法改革基金會備份。
